【裁判字號】    92,上易,506
【裁判日期】    920605
【裁判案由】    傷害
【裁判全文】
臺灣高等法院高雄分院刑事判決                    九十二年度上易字第五六號
    上  訴  人  台灣高雄地方法院檢察署檢察官
    上  訴  人
    即  被  告  乙○○
    選任辯護人  蔡建賢
右上訴人因被告傷害案件，不服臺灣高雄地方法院九十一年度易字第三０三六號中華
民國九十二年三月十二日第一審判決（起訴案號：臺灣高雄地方法院檢察署九十一年
度偵續字第三號），提起上訴，本院判決如左：
      主  文
原判決撤銷。
乙○○無罪。
      理  由
一、公訴意旨略以：被告乙○○於民國（下同）九十年五月九日十五時二十分許，在
    高雄縣永安鄉○○路、維新路口，與甲○○發生車禍，乙○○乃與其夫王永清（
    由原審法院另以九十一年度易字第四三四五號刑事案件審理）、及二位年籍、姓
    名不詳之成年男子，先與甲○○至高雄縣警察局岡山分局前鋒派出所內協調並簽
    立和解書，再一同前往高雄縣永安鄉○○路附近協商賠償事宜。詎乙○○於當日
    十六時許，與其夫王永清、及該二位年籍、姓名不詳之成年男子，竟基於共同傷
    害之犯意聯絡與行為分擔，共同出手毆打甲○○致受有背部挫傷、左上背部肌腱
    炎合併左上肢末稍感覺異常等傷害。經甲○○訴請偵辦，因認被告乙○○共同涉
    犯刑法第二百七十七條第一項傷害罪嫌云云。
二、按犯罪事實，應依證據認定之，無證據不得推定其犯罪事實，又不能證明被告犯
    罪者，應諭知無罪之判決，刑事訴訟法第一百五十四條、第三百零一條第一項分
    別定有明文。次按被害人係以使被告受刑事處罰為目的，故其陳述被告之犯罪情
    形，雖非絕對不得採為判決之基礎，但以陳述本身無瑕疵可指，且與事實相符者
    始得為之，最高法院著有五十六年台上字第六九八號判例可資參照。又事實之認
    定，應憑證據，如未能發現相當證據，或證據不足以證明，自不能以推測或擬制
    之方法，為裁判基礎；且認定犯罪事實所憑之證據，雖不以直接證據為限，間接
    證據亦包括在內，然而無論直接證據或間接證據，其為訴訟上之證明，須於通常
    一般之人均不致有所懷疑，而得確信其為真實之程度者，始得據為有罪之認定，
    倘其證明尚未達到此一程度，而有合理之懷疑存在而無從使事實審法院得有罪之
    確信時，即應由法院為諭知被告無罪之判決，最高法院更著有四十年台上字第八
    六號、七十六年台上字第四九八六號判例意旨參照。
三、本件公訴意旨認被告涉犯傷害罪嫌無非以：（一）、右揭事實業經告訴人甲○○
    指訴歷歷，證人朱秀娥警訊中雖證稱並未親眼目擊雙方有無打鬥，但依其證詞可
    知雙方確有發生嚴重之爭執。（二）、告訴人所提出之驗傷診斷書診斷日期分別
    係九十年七月十七至二十五日（建昌中醫診所）及九十年七月二十九日（正大醫
    院），距離遭毆打之時間已隔二月有餘，但非無證據能力，且證人王萬寶偵查中
    證稱：甲○○有拉起衣服給我看，手臂紅紅的，沒有腫起來，也無瘀血，是淡淡
    的，沒有很深等語，但王萬寶既非醫療事業人員，無法證明告訴人無受傷之事實
    。（三）、證人及建昌中醫診所醫師陳慶忠、賴健男偵查中證稱：病歷上寫是二
    個月前受傷，是患者陳述，我們看是舊傷舊痛，患者說會痛我們就依其陳述記載
    或另再傷口壓一下等語；另證人即正大醫院醫師李鵬舉亦證稱：「他（告訴人）
    來看診時說左上背疼痛非常厲害，過勞及姿勢不正確、毆打都會造成這樣：：但
    依診斷書上無法判別哪一種原因造成，因無明顯內傷」、「外力的撞擊也有可能
    持續三個月的症狀」等語。綜合上述，告訴人既有於上開時間與被告發生爭執後
    ，立即告知朱秀娥、王萬寶曾遭被告等人毆打，且當時身上呈現皮下充血之紅色
    狀，並延至九十年七月間尚有疼痛難當之情形，應足認定告訴人指述為真等情為
    其論據。
    訊據被告乙○○則堅決否認右揭犯行；被告及其辯護人並辯稱：（一）、我（被
    告）根本沒有打告訴人，告訴人指訴遭被告及丈夫、子、友人於九十年五月九日
    毆打，然告訴人所提之驗傷診斷證明書之應診時間為九十年七月間，離被毆打之
    日期已逾二月餘，實與常理不符。（二）、告訴人一再供述因無錢故未於被毆當
    日就醫，惟其亦稱先回家服用鐵打丸，告訴人既有錢購買鐵打丸，豈有可能無錢
    就醫，前後指述矛盾。（三）、告訴人先則指訴被告打其出（前）胸後背，次則
    又稱被告兒子從背後打告訴人，被告的先生和另外叫來的友人攻擊告訴人前面，
    被告及被告之子打告訴人後面，告訴人前後指訴不一，顯有嚴重瑕疵。（四）、
    證人即警員王萬寶於偵查中證稱：告訴人手臂紅紅的，沒有腫起來、也無瘀血．
    ．．，是警員所稱紅紅的部位乃是手臂而非告訴人之胸、背部，則告訴人指訴其
    胸、背部遭毆打，即與事實不符。（五）、告訴人指訴其遭毆打之地點係在鑫泰
    輪胎行，而證人朱秀娥於法院審理時則證稱：確實未看到他們打架，告訴人與被
    告等人係在其店面前交談、講話而非吵架、爭執，可見告訴人所述均與事實不符
    。（六）、另告訴人曾於八十七年間因車禍受傷，則告訴人左背部挫傷亦有可能
    係舊傷；且告訴人曾於八十九年間即因有精神系統之疾病而就診，而當時所服用
    之藥物Alinamin-F Naposin Tolperisone等藥物，與告訴人於九十年七月二十九
    日門診時所服用之精神系統藥物均同，告訴人之驗傷單可能係因其他因素所致，
    顯難逕以告訴人之驗傷單採為不利被告之依據。（七）、告訴人指述被告等人以
    「鐵戒指」及徒手毆打伊，致伊「遍體鱗傷」、「多屬內傷」又「滿手是血」、
    「全身傷」等傷害，有驗傷單為憑。但證人即處理本案之警員卻證稱：甲○○有
    拉起衣服給我看，手臂紅紅的，沒有腫起來，也無瘀血，是淡淡的，沒有很深等
    語，與告訴人之指述大相逕庭，且既是「遍體鱗傷」、「多屬內傷」又「滿手是
    血」「全身傷」，竟未立即就診而於二個月餘始向醫院就診，可見指述與常理及
    事實均不相符。且本件車禍已在警察派出所和解，告訴人須賠償被告修車損害，
    是被告並無毆打告訴人之動機或目的，反而告訴人有誣陷及偽傷之動機及目的，
    即在於抵銷賠償被告之修車費用，以卸免其民事損害賠償責任等語。經查：
（一）、告訴人甲○○於九十年七月二十四日向台灣高雄地方法院檢察署申告被告乙
        ○○傷害罪嫌時，陳稱被乙○○，及其夫，與另外二位不詳姓名刺青之人毆
        打，有驗傷單、及輪胎行老闆娘及師徒可證，事後亦有告知岡山分局警員王
        萬寶云云（該署九十年度發查字第二二八六號卷九十年七月二十四日訊問筆
        錄），嗣於同年八月九日另檢附告訴補充狀稱：在被告與告訴人發生車禍事
        故地點附近賣輪胎店門前，輪胎店老闆一出門，對方五位其中四位即動手前
        後痛毆告訴人，只有另一位女人未動手，輪胎店老闆娘及學徒也在場有看見
        他們毆打告訴人。：：事後告訴人前往分駐所找王警員，滿手是血，全身痛
        的向王警員報告，王警員言帶診斷證明再送件，當時告訴人身無分文，只好
        忍痛回家先購「中華鐵打丸」先吃（大陸藥品，包裝外觀影印附於同上卷）
        云云。綜合告訴人上開指述，其被打時有輪胎行老闆及學徒在場目睹，且王
        警員亦知悉，而其被打所受之傷害是「滿手是血」、「遍體鱗傷」、「全身
        痛」。惟據證人即本件車禍處理員警王萬寶於偵查中結證稱：當天是備勤，
        值班同仁通知本件車禍發生，其便至現場繪製現場圖、拍照，被告係與一女
        子共乘一部車，當場被告與告訴人在理論誰有過失，並未聽見有恐嚇的言語
        ，之後雙方至永安分駐所內談和解，被告之夫及二位年輕人有過來派出所內
        瞭解，簽完和解書後，雙方約定要至車行估價，他們離開派出所後之情形，
        其不清楚，當天下午四時許，告訴人有打電話來，說被告之夫語氣不好，要
        追打他，因為是使用行動電話，詳細內容其聽不清楚，又過了一、二小時，
        告訴人到派出所來，表示遭被告之夫及二名年輕人毆打，其察看告訴人身體
        ，胸、手肘雖紅紅的，但並無受傷或瘀血，其有立即要告訴人去驗傷，但告
        訴人卻沒再來派出所，其有至車行詢問情形，車行的人說只有聽到吵架聲，
        並未看見有人被打，在派出所內被告等人並未出言恐嚇告訴人等語（同上卷
        九十年八月二十三日訊問筆錄）。復於九十一年一月十一日偵訊時明確證稱
        ：（甲○○當時受傷情形如何？）手臂紅紅的，沒有腫起來，也無瘀血，只
        是看起來紅紅的，是淡淡的，沒有很深，他是拉起衣服讓我看等語（九十一
        年度偵續字第三號第十二頁）。依證人王萬寶前開證述，告訴人向其電話報
        案時係稱被告之夫要追打伊，及遭被告之夫及二名年輕人毆打。則被告乙○
        ○並未參予。是告訴人前揭指述遭被告乙○○與其夫王永清、及該二位年籍
        、姓名不詳之成年男子，共同出手毆打成傷等情，已與證人王萬寶之證述不
        符，難認為真。又參諸王警員所述事發當天下午查看告訴人之傷勢僅是手臂
        紅紅的，淡淡的，但並無受傷、瘀血或腫脹等情，亦顯與告訴人狀稱遭被告
        等毆打成「滿手是血」、「全身痛」大相逕庭。而衡情，既是「滿手是血」
        理應即刻止血治療或敷藥物，而竟僅購買「中華鐵打丸」（大陸藥品：見九
        十年度發查字第二二八六號卷附包裝影印）服用，更有違吾人生活經驗，是
        告訴人指述受傷情形，亦難認與事實相符，不足以採信。而證人王萬寶縱使
        證稱告訴人手臂有淡淡紅紅的，此除遭外力毆打或跌倒壓迫等皆可能造成之
        外，徵之吾人用力搓擦皮膚，亦足以造成表皮淡淡紅紅的現象，是亦不足據
        此證明係手臂遭毆打所致或已造成傷害。
（二）、告訴人陳稱輪胎店老闆娘及學徒在場，有看見其被打云云；惟證人即在高雄
        縣永安鄉○○路一二九之六號開設汽車輪胎定位事業之朱秀娥於警詢中陳稱
        ：當天下午看見被告與其丈夫、子及告訴人在其店門前交談，交談內容其不
        清楚，之後不久告訴人跑至其辦公室旁供奉神明的客廳內，其才過去向他們
        說年輕人不要在我的店內惹事，實際上雙方有無打架，其並未看見等語（九
        十年度偵字第一六二四七號卷第二頁）。復於原審法院審理時結證稱：我確
        實沒有看到他們打架，因為我在辦公室裡面看電視，我只看到他們在講話等
        語（原審卷第二十四頁）。是依其證述亦顯不能證明被告有共同毆打告訴人
        之事實；且證人朱秀娥於警詢中並陳稱伊之輪胎行僅僱請蔣偉文一人工作，
        案發時蔣偉文並不在場；核與證人蔣偉文警詢中陳稱我不知道有無發生糾紛
        ，我常外出替客人補胎換胎等語相符，是證人朱秀娥之證述亦顯不足證明告
        訴人於右揭時地，有遭被告乙○○共同毆打之事實。
（三）、告訴人固提出正大醫院、信安中醫醫院、建昌中醫診所之診斷證明書各一紙
        ，供證明其被毆打成傷之事實；惟審之建昌中醫診所之診斷證明書記載：「
        應診日期九十年七月十七日至七月二十五日，病名：背部挫傷」（偵續字第
        三號卷第十三頁）；信安中醫醫院之診斷證明書記載：「應診日期九十年八
        月三十日，病名：左胸、左肩胛挫傷麻痛，左手掌麻、無力」（同上卷第七
        頁）；正大醫院之診斷證明書記載：「應診日期九十年七月二十九日，病名
        ：左上背部肌鍵炎合併左上肢末梢感覺異常」（同上卷第六頁背面）；上開
        診斷證明書所載應診日期均距其指述九十年五月九日被毆打日後，有二至三
        月餘之日期，是否係被毆打所致之傷，已難輕信。況上開傷痛，並非醫學儀
        器檢驗或醫生診斷出之症狀，而係依患者（告訴人）主訴而記載，分經證人
        即建昌中醫診所之醫師陳慶忠偵查中證稱：病歷上說是二個月前受傷是患者
        陳述（同上卷第二十五頁）。及正大醫院醫師李鵬舉偵查中證稱：（提示病
        歷及九十年八月八日之診斷書，問：診斷書上所述，於病人應診時，胸上有
        無明顯外傷？）沒有。他來看診時說左上背部疼痛非常厲害。過勞及姿勢不
        正、毆打都會造成這樣，無法判別哪一種原因造成，因無明顯外傷各等語明
        確（同上卷第三十三頁）。綜上診斷證明書既均在告訴人指稱遭被告等人毆
        打二個月後之看診記載，且係依患者主訴之症狀，又無法判別係何種原因，
        或在何時所造成之疾病，更與證人王萬寶所證述告訴人報案時僅是手臂淡淡
        、紅紅等情不符，自不能以之作為告訴人所指述係遭被告等毆打所造成之傷
        害之證明。矧徵之告訴人於本院審理時一再陳稱其不曾在八十七年間因車禍
        而背部挫傷，但據告訴人建昌中醫診所八十七年十二月十一日之病歷明確記
        載：（患者主訴）「車禍挫傷，背挫傷」，有該病歷記錄影本在卷可考（同
        上卷第二十二頁背面），已見告訴人之陳述多與事實不符之情甚明。況該診
        所醫師陳慶忠又證稱依診看患者（九十年七月十七日至七月二十五日）看診
        時之傷是舊傷舊痛等語（同上卷第二十五頁），則告訴人主訴有背部挫傷之
        舊痛，是否係前開車禍所致而久未痊癒之舊傷，亦非全然無疑。另再檢視告
        訴人在正大醫院之病歷記載：告訴人曾於八十七年三月八日，因皮膚皮下組
        織感染疾病；八十九年十一月十八日，因關節疾患、精神系統疾病；九十年
        六月一日，因急性扁桃腺炎、支氣管肺氣腫氣喘病；同年六月十七日，皮膚
        皮下組織疾病感染；同年七月二十九日，因關節疾患、動脈微血管疾病，及
        精神系統疾病；八月一日及八月十日、十月二十九日，因精神系統疾病及關
        節疾病或糖尿病至該醫院看診治療等紀錄（同上卷第三十頁至三十二頁）對
        照觀之，九十年六月十七日之皮膚皮下組織感染疾病，告訴人於本件案發前
        之八十七年三月八日即有此舊疾；另其於本件案發前之八十九年十一月十八
        日起，即有精神系統方面之就診紀錄，而其所服用之精神系統疾病之藥物（
        神經肌肉鎮痛藥物），與其九十年七月二十九日門診所服用之藥物相同，此
        均有該醫院之病歷紀錄附卷可資參按（同上卷第三十頁至三十二頁）足見告
        訴人所稱九十年七月二十九日之正大醫院驗傷診斷證明所載之肌鍵炎症狀，
        於八十九年十一月十八日即已發生。準此，更難以上開正大醫院之九十年七
        月二十九日之診斷證明書，證明確係遭人毆打所致成之傷。再查告訴人陳稱
        ：案發當天下午受傷沒有去看醫生，到七月二十九日才去看醫生，因當時沒
        有錢云云（九十年度發查字第二二八六號第三頁背面），但經審閱前開告訴
        人在正大醫院之就診病歷紀錄查知，告訴人於案發後，並非於九十年七月二
        十九日才去看醫生，其於九十年六月一日及六月十七日均曾至該醫院就診，
        該二次就診症狀分別係急性扁桃腺炎、支氣管肺氣腫氣喘病，及皮膚皮下組
        織疾病感染，有該病歷影本在卷可參。衡以常情，被告茍如所述於九十年五
        月九日遭毆打成傷，則於最接近受傷日之九十年六月一日及六月十七日至正
        大醫院就診時，理應有上述傷害之治療才是，豈有均無上開受傷症狀之理？
        且證人李鵬舉亦證稱：患者（告訴人）九十年六月一日及六月七日主要是感
        冒及皮膚疾病等語明確（同上卷第三十三頁背面），益證被告所舉上開診斷
        證明書指稱係其遭毆打所致之傷等情，亦與常理相違，不能遽信。
（四）、告訴人初於九十年八月九日偵查時指稱：係被告乙○○的先生帶了二個男人
        到事故地點用拳頭打我，被告也有出手，打我（出）前胸、後背，當時受了
        傷，有給王警員看等語（九十年度發查字第二二八六號第三頁背面）；嗣於
        九十年九月十二日具狀說明時則改稱乙○○的先生圍毆我，另一位年輕男人
        也許是他兒子從背後毆打我，戴打架用的鐵戒子打我等語（九十年偵字第一
        六二四七號卷第三頁）；嗣於原審審理時又改口指稱他們動手後，被告的兒
        子王志宏對我說，你去跟我媽媽求情，我說現在沒有錢，：：被告就用手比
        了一下由上往下的手勢，意思是要打我，結果他們四人就開始動手打我，被
        告從背後打我一拳，我確定被告有打我一拳等語（原審卷第九十頁）。綜合
        告訴人前所指述究係遭誰毆打一節，偵查中始稱被告乙○○出手毆打其前胸
        、後背，後則改稱係被告之兒子用鐵戒子毆打其背部，嗣於原審審理時又改
        口指稱被告用手勢要王志宏毆打告訴人之外，被告亦毆打告訴人背部一拳。
        綜上，告訴人對被告是否參予毆打，及如何毆打，前後指述明顯歧異；衡情
        茍被告乙○○有共同毆打或指示其兒子毆打告訴人之事實，則豈有前後指述
        互不一致之理；再參以證人王萬寶證稱：告訴人到派出所來，表示遭被告之
        夫及二名年輕人毆打。並未稱被告乙○○有共同參予之情互證之（九十年度
        發查字第二二八六號第九頁），顯見告訴人指訴被告共同參予毆打之事實，
        實有重大瑕疵，且與證人即接受告訴人報案之警員之證述頗不相符，自不能
        依其前後顯有瑕疵之指訴遽認被告乙○○有共同毆打告訴人之事實。
（五）、綜上所述，告訴人指訴被告乙○○共同毆打其身體之事實，既然前後不一，
        瑕疵連連而無足採信；且其所提出之驗傷單亦不足以證明確係受被告共同毆
        打成傷之憑據，已如前述；從而檢察官所為起訴事實之訴訟上之證明，並未
        達一般之人均不致有所懷疑，而得確信為真實之程度，至為灼然，此外復查
無其他積極證據足資證明被告有共同傷害之事實，其犯罪尚屬不能證明。
四、原審疏未詳查，遽予被告論罪科刑，尚有未洽；檢察官上訴意旨循告訴人之聲請
    ，以原判決量刑過輕及被告未與告訴人和解，指摘原判決不當，請求撤銷改判，
    雖無理由；惟被告上訴意旨執前詞否認犯罪，指摘原判決不當，為有理由，應由
    本院將原判決撤銷，改諭知無罪之判決。
據上論結，應依刑事訴訟法第三百六十九條第一項前段、第三百六十四條、第三百零
一條第一項，判決如主文。
本案經檢察官陳國全到庭執行職務。
中    華    民    國      九十二      年      六      月     五   日
                              臺灣高等法院高雄分院刑事第七庭
                                  審判長法官  李春昌
                                        法官  黃憲文
                                        法官  莊飛宗
右正本證明與原本無異。
不得上訴。
                                  法院書記官  林明威
中    華    民    國      九十二      年      六      月    五    日


司法院資訊處製作；財團法人民間司法改革基金會備份。
